【裁判字號】    96,易,4806
【裁判日期】    970328
【裁判案由】    詐欺
【裁判全文】
臺灣臺中地方法院刑事判決              96年度易字第4806號
公  訴  人  臺灣臺中地方法院檢察署檢察官
被      告  乙○○
                    號
上列被告因詐欺案件，經檢察官提起公訴（九十五年度偵字第一
三八○二、一九四○六號），本院判決如下：
    主    文
乙○○無罪。
    理    由
一、公訴意旨略以：甲○○（經本院以管轄錯誤判決移轉管轄至
    臺灣苗栗地方法院審理中）於民國九十五年五月中旬某日，
    閱報得知不詳姓名之成年男子在報紙上刊登願以高價收購金
    融機構帳戶存摺、提款卡、印章，明知該不詳姓名之成年男
    子係向不特定之人不法詐財詐騙被害人將款項匯入該帳戶，
    嗣再利用提款卡將款項領取一空，而利用該人頭帳戶掩飾或
    隱匿其重大犯罪之所得財物或財產上利益，使司法機關及被
    害人無法追查，竟基於幫助該成年男子之犯意，將其所有之
    苗栗中苗郵局帳號00000000000000號之帳戶
    賣予該不詳姓名之成年男子，並將該帳戶存摺、提款卡、印
    章交付該成年男子。而該男子旋即將存摺、提款卡交予同夥
    ，於九十五年六月六日向丙○○佯稱：身份證遭冒名申請中
    華電信電話，積欠電話費新臺幣（下同）一萬五千元，且帳
    戶涉及洗錢必須將錢轉至指定帳戶集中保管云云，使丙○○
    陷於錯誤將帳戶之三十五萬四千九百五十元轉入上開甲○○
    所提供之帳戶。其後該男子復於九十五年六月十四日下午，
    將上開帳戶存摺、提款卡及張文政（另經檢察官為不起訴處
    分）所遺失之埔里郵局帳號00000000000000
    號帳戶之存摺、提款卡、印章，鍾水明（另經檢察官為不起
    訴處分）所遺失之苗栗北苗郵局帳號0000000000
    0000號帳戶之存摺、提款卡、印章以每帳戶五千元之價
    格，販賣予被告乙○○欲轉賣予詐欺集團使用。嗣九十五年
    六月十四日十八時許，被告乙○○在臺中市○○○路與五權
    路口為警查獲，並扣得存摺三本、提款卡三張、印章二個，
    因認被告乙○○涉有刑法第三十條第一項、第三百三十九條
    第一項幫助詐欺取財罪嫌云云。
二、按犯罪事實應依證據認定之，無證據不得認定犯罪事實；又
    按被告之自白，不得作為有罪判決之唯一證據，仍應調查其
    他必要之證據，以察其是否與事實相符；再按不能證明被告
    犯罪者，應諭知無罪之判決，刑事訴訟法第一百五十四條第
    二項、第一百五十六條第二項、第三百零一條第一項分別定
    有明文；且認定不利於被告之事實，須依積極證據，苟積極
    證據不足為不利於被告事實之認定時，即應為有利於被告之
    認定，更不必有何有利之證據，亦有最高法院三十年上字第
    八一六號判例可資參照；次按刑事訴訟法第一百六十一條已
    於九十一年二月八日修正公布，修正後同條第一項規定：檢
    察官就被告犯罪事實，應負舉證責任，並指出證明之方法。
    因此，檢察官對於起訴之犯罪事實，應負提出證據及說服之
    實質舉證責任。倘其所提出之證據，不足為被告有罪之積極
    證明，或其闡明之證明方法，無從說服法官以形成被告有罪
    之心證，基於無罪推定之原則，自應為被告無罪判決之諭知
    ，亦有最高法院九十二年臺上字第一二八號判例可資參照。
    另刑法上所謂幫助犯者，係指於他人實施犯罪之前或犯罪之
    際，予以助力，使之易於實施或完成犯罪行為之謂，故以「
    事先幫助」及「事中幫助」為限，若於他人犯罪行為完成後
    ，予以助力，即學說上所謂「事後幫助」，除法律別有處罰
    規定外，不成立幫助犯（最高法院七十一年度臺上字第八四
    三號判決參照）。
三、本件公訴人認被告乙○○涉犯刑法第三十條第一項、第三百
    三十九條第一項幫助詐欺取財罪嫌，無非以被告坦承犯罪，
    且有郵政存簿儲金立帳申請書、客戶歷史交易清單在卷可稽
    及存摺三本、提款卡三張、印章二個扣案可查等資為論據。
    訊據被告乙○○固自承其有於前開時間、地點收購前開帳戶
    存摺、提款卡及印章欲轉賣予詐騙集團等情，並為認罪之陳
    述。惟查：
  (一)被害人丙○○之匯入款項至甲○○帳戶，係因遭不詳姓名之
    人向丙○○詐稱丙○○遭冒名申請中華電信電話，積欠電話
    費，且丙○○之帳戶涉及洗錢，須將帳戶內款項轉至指定帳
    戶集中保管等語，致丙○○陷於錯誤，而於九十五年六月六
    日匯出款項等情，固據被害人丙○○於警詢時指述明確，且
    有中華郵政股份有限公司苗栗中苗郵局函及附件之甲○○存
    款帳戶之客戶歷史交易清單一份在卷可證。然據刑法上所謂
    幫助犯者，係指於他人實施犯罪之前或犯罪之際，予以助力
    ，使之易於實施或完成犯罪行為之謂，故以「事先幫助」及
    「事中幫助」為限。查被害人丙○○因遭不詳姓名之人詐欺
    取財而分別匯款至該不詳姓名之人所使用之甲○○帳戶時，
    其真正實施詐欺取財犯罪之人（正犯），就向被害人丙○○
    所詐之款項，已處於隨時可得領取及支配之狀態，此由被害
    人丙○○匯款入甲○○帳戶後，該不詳姓名之人於同日立即
    提領，可以得知，應認被害人丙○○匯款入甲○○帳戶時，
    該不詳姓名之人所為詐欺取財犯罪業已完成，而迄該不詳姓
    名之人完成詐欺被害人丙○○之犯罪行為之後，始將甲○○
    之帳戶連同張文政、鍾水明二人之帳戶存摺、提款卡、印章
    等出售予被告乙○○，則被告乙○○就該詐騙集團成員為詐
    騙被害人丙○○之行為前或犯罪之際，並無參與，亦無予以
    任何助力，亦非於事前提供帳戶供詐騙集團使用，自與幫助
    犯之構成要件不該當。被告嗣後雖收購帳戶欲轉賣予詐騙集
    團成員，惟尚未出售即遭員警查獲，顯見其收購帳戶之行為
    尚未達著手於幫助詐欺行為地步，亦與幫助犯之構成要件未
    合。
  (二)綜上所述，本件檢察官所指被告乙○○於不詳姓名年籍之男
    子詐騙被害人丙○○既遂後，始向該不詳姓名年籍男子收購
    甲○○、張文政、鍾水明等人之帳戶存摺、提款卡、印章之
    事實，因該不詳姓名之人並非使用被告提供之帳戶以遂行其
    詐欺取財犯行，僅係於實施詐欺取財犯行而取得款項後，再
    將所使用之帳戶販售予被告乙○○，而被告乙○○於收購前
    開帳戶資料後，尚未轉售予其他詐騙集團供詐騙使用前，即
    遭員警查獲，而與刑法上幫助犯之要件不符；且無積極證據
    可證明被告乙○○與該不詳姓名之人就詐騙被害人丙○○之
    犯行，有何犯意聯絡及行為分擔而為共同正犯，亦無證據證
    明被告乙○○於詐騙集團成員完成前開詐騙被害人丙○○之
    犯行後，所持有之張文政、鍾水明之帳戶存摺、提款卡、印
    章等物，有何提供予其餘詐騙集團成員以詐騙使用，可認檢
    察官並未提出適合於證明犯罪事實之積極證據，並說明其證
    據方法與待證事實之關係，且經本院就卷內訴訟資料審酌，
    復無法獲得有罪之心證，參諸前揭說明，基於無罪推定之原
    則，即應為無罪判決之諭知。
據上論斷，應依刑事訴訟法第三百零一條第一項，判決如主文。
中    華    民    國    97    年    3     月    28    日
                  刑事第六庭  審判長法  官  洪俊誠
                                    法  官  高英賓
                                    法  官  戴博誠
上正本證明與原本無異。
如不服本判決，應於收受送達後10日內向本院提出上訴書狀（應
敘述具體理由並附繕本）。
上訴書狀如未敘述理由，應於上訴期間屆滿後20日內補提理由書
於本院。
                                    書記官  林政佑
中    華    民    國    97    年    3     月    28    日


司法院資訊處製作；財團法人民間司法改革基金會備份。
